【裁判字號】    93,訴,683
【裁判日期】    970709
【裁判案由】    分割共有物
【裁判全文】
臺灣彰化地方法院民事判決  93年度訴字第683號
原      告  Ｒ○○○
訴訟代理人  黃文崇律師
複代理人    Ｙ○○
被      告  Ｏ○○
訴訟代理人  玄○○
被      告  己○○
訴訟代理人  ａ○○
被      告  Ｂ○○
            Ｆ○○
            亥○○
            天○○
            巳○○
            午○○
            卯○○
                      巷3號8.
            Ｍ○○
            戊○○宙○○之承.
                      0巷35.
            Ｐ○○宙○○之承.
                        1號
            未○○宙○○之承.
            辰○○宙○○之承.
上三人共同
法定代理人  丁○○
            Ｑ○○
被      告  Ｔ○○兼黃其瑞、.
            地○○
            寅○○
            戌○○
            酉○○
            宇○○
            乙○○
            庚○○
            丙○○
            子○○江仲立之承.
            辛○○江仲立之承.
            Ａ○○
            Ｈ○○
訴訟代理人  Ｚ○○
被      告  Ｖ○○黃其瑞之承.
            Ｕ○○黃其瑞之承.
            申○○
            Ｅ○○
            Ｘ○○○
                        之2
            黃○○
            Ｓ○○兼黃其瑞之.
                      63號5.
            曾瑞雪
兼上列八人
共      同
訴訟代理人  甲○○○  住臺中市.
被      告  丑○○    住臺中市.
訴訟代理人  壬○○○  住同上
被      告  Ｎ○○    住南投縣.
            Ｃ○○    住彰化縣.
訴訟代理人  Ｗ○○    住同上
被      告  Ｄ○○    住彰化縣.
訴訟代理人  Ｇ○○○  住同上
被      告  癸○○    戶籍設臺.
            Ｋ○○    住彰化縣.
            Ｉ○○    住彰化縣.
            Ｊ○○    住彰化縣.
            Ｌ○○    住南投縣.
上列當事人間請求分割共有物事件，本院於民國97年6 月25日言
詞辯論終結，判決如下：
    主      文
兩造共有坐落彰化縣員林鎮○○○段五六二地號、地目建、面積
九四００點七九平方公尺土地，應分割為如附圖乙案即彰化縣員
林地政事務所民國九十六年九月五日土地複丈成果圖所示。
兩造並依附表二所示之金額互為補償。
訴訟費用由兩造按附表一所示訴訟費用負擔比例負擔。
    事實及理由
甲、程序方面：
一、按原告於判決確定前，得撤回訴之全部或一部。但被告已為
    本案之言詞辯論者，應得其同意，民事訴訟法第262 條第1
    項定有明文。原告起訴時原將江宏基、江炯輝、江新富、江
    藤次列為被告，嗣因被告江宏基、江炯輝、江新富、江藤次
    非本件坐落彰化縣員林鎮○○○段562 地號土地之共有人，
    有土地登記謄本在卷可稽，故原告乃撤回對被告江宏基、江
    炯輝、江新富、江藤次之起訴，核屬撤回部分起訴，且被告
    江宏基、江炯輝、江新富、江藤次尚未為本案言詞辯論，與
    首揭規定相符，應予准許。
二、次按當事人死亡者，承受訴訟人於得為承受時，應即為承受
    之聲明，他造當事人，亦得聲明承受訴訟，民事訴訟法第17
    5 條定有明文。本件被告黃源造、黃其瑞、江仲立、宙○○
    分別於訴訟進行中之民國93年12月30日、94年2 月15日、95
    年5 月6 日、95年12月13日死亡，被告黃源造所遺應有部分
    ，業經其繼承人Ｔ○○繼承，並辦妥繼承登記完畢；而被告
    黃其瑞所遺應有部分，業經其繼承人即原告、被告Ｓ○○、
    Ｖ○○、Ｕ○○、Ｔ○○繼承，並辦妥繼承登記完畢；被告
    江仲立所遺應有部分，業經其繼承人子○○、辛○○繼承，
    並辦妥繼承登記完畢；被告黃源造所遺應有部分，業經其繼
    承人戊○○、Ｐ○○、未○○、辰○○繼承，並辦妥繼承登
    記完畢，有戶籍謄本及土地登記謄本在卷可稽，是原告聲明
    由Ｔ○○承受黃源造之訴訟，由子○○、辛○○承受江仲立
    之訴訟，由戊○○、Ｐ○○、未○○、辰○○承受宙○○之
    訴訟，此部分之主張，與上開規定相符，應予准許。另被告
    黃其瑞之繼承人為原告、被告Ｓ○○、Ｖ○○、Ｕ○○、Ｔ
    ○○，惟承受訴訟，限於同一造之繼承人即被告Ｓ○○、Ｖ
    ○○、Ｕ○○、Ｔ○○為之，屬於對造當事人之繼承人即原
    告，關於原應承受被告黃其瑞之訴訟上地位，應認為無訴訟
    上對立之關係而不存在（最高法院63年度第4 次民庭庭推總
    會議決議參照），是原告聲明由被告Ｓ○○、Ｖ○○、Ｕ○○、Ｔ○○承受黃其瑞之訴訟，亦與上開規定相符，仍應予
    准許。
三、被告Ｂ○○、亥○○、天○○、巳○○、午○○、卯○○、
    Ｐ○○、未○○、辰○○、Ｔ○○、戌○○、酉○○、宇○○、乙○○、庚○○、丙○○、子○○、辛○○、Ａ○○、
    Ｖ○○、Ｕ○○、申○○、Ｅ○○、Ｘ○○○、黃○○、Ｓ
    ○○、曾瑞雪、甲○○○、丑○○、Ｃ○○、癸○○、Ｋ○○、Ｉ○○、Ｊ○○經合法通知，均未於最後言詞辯論期日
    到場，核無民事訴訟法第386 條各款所列情形，爰依原告之
    聲請，由其一造辯論而為判決。
乙、實體方面：
一、原告主張：坐落彰化縣員林鎮○○○段562 地號、地目建、
    面積9,400.79平方公尺土地（下稱系爭土地），為兩造所共
    有，應有部分比例如附表一所示。又被告黃源造於93年12月
    30日死亡，其所遺應有部分，業經繼承人即被告Ｔ○○繼承
    ，並辦妥繼承登記完畢；被告黃其瑞於94年2 月15日死亡，
    其所遺應有部分，業經繼承人即原告、被告Ｓ○○、Ｖ○○
    、Ｕ○○、Ｔ○○繼承，並辦妥繼承登記完畢；被告江仲立
    於95年5 月6 日死亡，其所遺應有部分，業經繼承人即被告
    子○○、辛○○繼承；被告宙○○於95年12月13日死亡，其
    所遺應有部分，業經繼承人即被告戊○○、Ｐ○○、未○○
    、辰○○繼承，並辦妥繼承登記完畢。而兩造就系爭土地並
    無因物之使用目的不能分割之情事，亦未有不分割之協議，
    屢經協調分割，均無法解決，爰依民法第823 條第1 項規定
    ，請求分割，並於95年1 月17日以書狀提出分割方案（下稱
    A 方案），另於95年10月14日再以書狀提出分割方案（下稱
    B 方案），嗣後與其他共有人幾經協調，同意依被告Ｏ○○
    、己○○所提如附圖甲案即彰化縣員林地政事務所96年5 月
    23日土地複丈成果圖所示分割方案分割等語。並聲明：請求
    判決分割為如附圖甲案所示。
二、被告之聲明及陳述：
  (一)被告Ｏ○○、己○○陳稱：分到最好位置的人要以金額補貼
    其他共有人，分割方案請求依附圖甲案所示方案分割等語。
    並聲明：請求判決分割為如附圖甲案所示。
  (二)被告Ｌ○○則陳稱：不同意附圖甲所示方案，因該方案將被
    告Ｌ○○之土地分為4 塊，且4 塊土地未盡量集中，又被告
    Ｌ○○原使用系爭土地位置在附圖甲案所示編號39、57位置
    旁邊，故分割方案請求依附圖乙案即彰化縣員林地政事務所
    96年9 月5 日土地複丈成果圖所示分割方案分割。附圖乙所
    示方案係將附圖甲案中被告Ｌ○○編號2 位置與被告Ｔ○○
    編號37位置交換，使附圖甲案中被告Ｌ○○編號38與編號37
    合併為附圖乙案編號98位置，又將附圖甲案中被告Ｌ○○編
    號23位置交換給被告己○○，而將被告己○○編號58位置切
    割出165.49平方公尺給被告Ｌ○○；其次，將附圖甲案編號
    25被告寅○○之土地與被告Ｂ○○編號45土地交換，故附圖
    乙案編號86位置改為分配予被告Ｂ○○，而將附圖乙案編號
    105 土地切出10.682平方公尺予被告寅○○，如此被告寅○○所分得土地較完整。又附圖乙案道路交叉口轉角處有作斜
    邊規劃，比較容易行走等語。並聲明：請求判決分割為如附
    圖乙案所示。
  (三)被告Ｆ○○陳稱：同意附圖乙所示方案，因為附圖乙案之交
    叉路口轉角處有作斜邊規劃，車子進出較方便等語。並聲明
    ：同意分割為如附圖乙案所示。
  (四)被告Ｍ○○、Ｎ○○陳稱：同意附圖乙所示方案，同意被告
    Ｌ○○分得附圖乙所示位置等語。並聲明：同意分割為如附
    圖乙案所示。
  (五)被告戊○○、Ｄ○○陳稱：同意附圖甲所示方案等語。並聲
    明：請求判決分割為如附圖甲案所示。
  (六)被告地○○陳稱：同意分割，不同意附圖甲、附圖乙所示方
    案。A 方案所示編號15、61位置現在分別是老塌祖厝、祖厝
    公廳前廣場（公共道路），此2 個位置也是附圖甲、乙案分
    配予被告地○○之土地，而原告與被告申○○等人卻選擇交
    通要道旁的土地，地利懸殊，對被告地○○有失公平，況被
    告地○○並非祖厝之使用人，故希望將被告地○○分在附圖
    乙案所示編號75位置。又祖厝是江氏子孫之根基，故建議保
    留祖厝，合議修繕，另祖厝公廳前廣場屬於眾宗親、族親共
    同使用之道路，亦是祭祀慶典活動場所，在江氏宗親、族親
    對祖厝存廢遷移未形成共識前，原告逕將祖厝列入分割，且
    自己取得交通要道之地，顯有失公平正義，圖利自己。另附
    圖乙案編號100 位置的廚房是被告地○○所有，不是被告Ｉ
    ○○所有，故希望附圖乙案編號100 位置改劃在編號102 南
    邊。又分到最好位置的人要以金額補貼其他共有人，同意以
    鑑價方式來補償等語，資為抗辯。並聲明：(1)原告之訴駁回
    。(2)訴訟費用由原告負擔。
  (七)被告寅○○陳稱：不同意附圖甲所示分割方案，同意附圖乙
    所示方案。因附圖乙案編號103 位置係公廳，公廳前有一般
    三合院之稻埕，被告寅○○為大房，依習俗使用居住附圖乙
    案編號104 位置之房屋，因該房屋坐東朝西，故房屋大門開
    在西邊，被告寅○○平時即由稻埕對外通行，而附圖乙案將
    附圖甲案編號105 位置切出一塊分歸被告寅○○取得，被告
    寅○○才可藉由公廳前面的路進出，解決分割後之通行問題
    ，若依附圖甲案分割，被告寅○○即無法由此進出。且附圖
    甲所示方案，竟將被告寅○○分在附圖甲所示編號25、44之
    位置，2 塊土地不相毗鄰，分割後被告寅○○除無法合併使
    用外，編號25之土地又呈狹長狀，屬畸零地，根本無法建築
    房屋或作其他有效之使用，將使被告寅○○蒙受巨大損失，
    故希望將附圖甲所示編號25、44位置劃成一塊等語，資為抗
    辯。並聲明：請求判決分割為如附圖乙案所示。
  (八)被告Ｈ○○陳稱：不同意附圖甲、乙案，因此二分割方案都
    將被告Ｈ○○現在分開使用的狀況合併成一塊土地，如此勢
    必須拆除其中一棟建物，所以被告Ｈ○○希望以維持使用現
    況方式分割等語，資為抗辯。並聲明：(1)原告之訴駁回。(2)
    訴訟費用由原告負擔。
  (九)被告亥○○、宇○○、Ａ○○、巳○○、午○○、Ｋ○○、
    卯○○、戌○○、酉○○、子○○、辛○○、癸○○、Ｃ○○、Ｉ○○於最後言詞辯論期日未到場，據其等以前辯論陳
    述如下：
  1.被告亥○○、宇○○、Ａ○○陳稱：請本院為適當之裁判等
    語。並聲明：請本院依法判決。
  2.被告巳○○、午○○、Ｋ○○陳稱：同意附圖甲所示方案等
    語。並聲明：同意分割為如附圖甲案所示。
  3.被告卯○○陳稱：B 方案將編號58之土地分歸被告卯○○，
    惟B 方案所示編號2 土地上有2 層磚造樓房，為被告卯○○
    、午○○公同共有，且自始被告卯○○、午○○皆使用該土
    地及地上物，因此若將編號58之土地分歸被告卯○○，則編
    號2 土地上之建物勢必拆除，影響社會經濟，所以被告卯○○、午○○都希望分在編號2 位置等語。並聲明：請本院依
    法判決。
  4.被告戌○○、酉○○、子○○、辛○○、癸○○陳稱：對於
    系爭土地使用現況如彰化縣員林地政事務所93年11月19日土
    地複丈成果圖所示無意見等語。並聲明：請本院依法判決。
  5.被告Ｃ○○陳稱：只要不要拆到被告Ｃ○○之房屋便同意分
    割方案等語。並聲明：請本院依法判決。
  6.被告Ｉ○○陳稱：對於附圖甲所示分割方案沒有意見，附圖
    乙所示編號100 位置的廚房是以前祖先所建，現在是被告Ｉ
    ○○在使用等語。並聲明：請本院依法判決。
  (十)被告Ｓ○○、Ｔ○○、曾瑞雪、Ｖ○○、Ｕ○○、申○○、
    Ｅ○○、甲○○○、Ｘ○○○、黃○○經合法通知，均未於
    言詞辯論期日到場，然曾以書面陳述：同意原告所提B 方案
    等語。並聲明：請本院依法判決。
  (十一)被告Ｂ○○、天○○、Ｐ○○、未○○、辰○○、乙○○、
    庚○○、丙○○、丑○○、Ｊ○○經合法通知，均未於言詞
    辯論期日到場，亦未提出書狀作何聲明或陳述。
三、得心證之理由：
  (一)按各共有人，得隨時請求分割共有物。共有物之分割方法，
    不能協議決定者，法院得因任何共有人之聲請，命以原物分
    配於各共有人，民法第823 條第1 項及第824 條第2 項分別
    定有明文。本件原告主張系爭土地為兩造所共有，應有部分
    比例如附表一所示。其中被告黃源造於93年12月30日死亡，
    其所遺應有部分，業經繼承人即被告Ｔ○○繼承，並辦妥繼
    承登記完畢；被告黃其瑞於94年2 月15日死亡，其所遺應有
    部分，業經繼承人即原告、被告Ｓ○○、Ｖ○○、Ｕ○○、
    Ｔ○○繼承，並辦妥繼承登記完畢；被告江仲立於95年5 月
    6 日死亡，其所遺應有部分，業經繼承人即被告子○○、辛○○繼承；被告宙○○於95年12月13日死亡，其所遺應有部
    分，業經繼承人即被告戊○○、Ｐ○○、未○○、辰○○繼
    承，並辦妥繼承登記完畢。又兩造間就系爭土地並未訂有不
    分割之特約，亦未因物之使用目的而有不能分割之情形，經
    協調分割，無法解決之事實，已據其提出土地登記謄本、戶
    籍謄本及地籍圖謄本為憑，核屬相符，亦為被告Ｏ○○、己○○、Ｆ○○、亥○○、巳○○、午○○、卯○○、Ｍ○○
    、戊○○、Ｓ○○、Ｔ○○、曾瑞雪、地○○、寅○○、戌
    ○○、酉○○、宇○○、子○○、辛○○、Ａ○○、Ｈ○○
    、Ｖ○○、Ｕ○○、申○○、Ｅ○○、甲○○○、Ｘ○○○
    、黃○○、Ｎ○○、Ｃ○○、Ｄ○○、癸○○、Ｋ○○、Ｉ
    ○○、Ｌ○○所不爭執，而被告Ｂ○○、天○○、Ｐ○○、
    未○○、辰○○、乙○○、庚○○、丙○○、丑○○、Ｊ○○經合法通知，未提出陳述、亦未到庭爭執，堪認原告此部
    分之主張為真實。
  (二)次按共有人因共有物分割之方法不能協議決定，而提起請求
    分割共有物之訴，應由法院斟酌當事人之聲請、共有物之性
    質、經濟效用及全體共有人之利益、意願等公平決定之。關
    於系爭土地之分割方法，有被告Ｏ○○、己○○提出如附圖
    甲所示方案及被告Ｌ○○提出如附圖乙所示方案，則本院審
    酌：
  1.系爭土地略呈正方形，其中西北邊有巷道連接山腳路3 段對
    外聯絡，東邊有山腳路3 段2 巷巷道、北邊有山腳路3 段22
    8 巷巷道、南邊有山腳路3 段170 巷巷道，均可供出入，其
    使用現狀如彰化縣員林地政事務所93年11月19日土地複丈成
    果圖所示等情，為兩造所不爭執，並經本院會同彰化縣員林
    地政事務所測量人員到場勘測屬實，製有勘驗筆錄、彰化縣
    員林地政事務所93年11月19日土地複丈成果圖附卷可稽，另
    有華聲企業發展鑑定顧問有限公司鑑定報告之位置略圖（附
    件4） 在卷可按，至堪確定。
  2.附圖甲案及附圖乙案所示之分割方案，為避免分割後裏地變
    成袋地，均已預留私設道路，供分得裏地之共有人通行之用
    ，且對外以巷道與彰化縣員林鎮○○路相通，無對外聯絡問
    題。又兩方案均使部分建物予以保留，避免損失，且各共有
    人分得之土地地形大多呈長方形，利於日後之規畫利用，符
    合土地經濟利用價值；另兩分割方案各共有人分得位置及面
    積，除被告己○○、Ｂ○○、Ｔ○○、寅○○、Ｌ○○有所
    差別外，餘均相差無幾，故本件所應考量者厥為採附圖甲、
    乙案對被告己○○、Ｂ○○、Ｔ○○、寅○○、Ｌ○○可獲
    得之利益及所造成之損失。經查：
  (1)對被告己○○而言，若採附圖乙案，除其所分得土地由附圖
    甲案編號58、面積568.86平方公尺，改為附圖乙案編號84、
    面積167.29平方公尺，及編號119 、面積401.41平方公尺外
    ，並無其餘損失，而附圖乙案編號84、119 ，面積均足使被
    告己○○建築房屋無虞；然對被告Ｌ○○而言，若採附圖甲
    案，將使被告Ｌ○○所分得土地細分為如附圖甲案編號2 、
    17、23、38共四筆土地，且其中編號2 、38、17之面積均不
    足100 平方公尺（前二筆面積更僅為91.93 、98.48 平方公
    尺），相較於如採附圖乙案，被告Ｌ○○可分得之土地僅分
    成編號78、98、118 三筆土地，且每筆面積均逾100 平方公
    尺（後二筆更達194.27及160.62平方公尺），就土地利用及
    經濟價值考量，附圖乙案顯然較附圖甲案對被告Ｌ○○為有
    利，且採附圖甲案對被告Ｌ○○利用土地所造成不利，顯然
    大於採附圖乙案對被告己○○所造成不利。
  (2)其次，被告Ｔ○○雖僅於訴訟之初表示同意原告所提B 方案
    ，嗣即未對附圖甲、乙案表示意見，然被告Ｔ○○於B 方案
    所分得位置與附圖乙案所分配位置相同，面積亦相差無幾，
    則附圖乙案將被告Ｔ○○、Ｌ○○於附圖甲案所分配位置對
    調，應不違被告Ｔ○○之意願；而如此（即附圖乙案）又可
    將附圖甲案被告Ｌ○○所分得編號2 、38位置之土地合併為
    一塊使用，對於土地利用價值大為提升，是比較附圖甲、乙
    案對被告Ｔ○○及Ｌ○○之影響，亦可認附圖乙案較附圖甲
    案為佳。
  (3)再者，附圖甲、乙方案中被告寅○○分得位置，其東側、南
    側均直接面臨私設道路，出入固均無問題，然附圖乙案使其
    可藉由原有出入通道出入，而不須新設通路，且符合其目前
    使用現狀，對其自應較有利。至附圖乙案將呈狹長型、面積
    僅約10平方公尺，難以作為建築房屋使用之編號86土地（即
    附圖甲案所示編號25之土地），由附圖甲案分配予被告寅○○，改為分配予被告Ｂ○○，雖對被告Ｂ○○造成不利益，
    惟因不論採附圖甲案或乙案，均須有人分得該部分之土地，
    是比較兩案優劣之重點，應為：該部分土地由被告江聰敏或
    寅○○取得，會對土地之利用及效用產生較不利之影響。查
    依附圖甲案，被告寅○○分得編號44之土地面積僅100.15平
    方公尺，被告Ｂ○○分得編號45之土地則有177.33平方公尺
    ，然若改依附圖乙案，被告寅○○可將附圖甲案分予其之編
    號44、25兩筆土地合併成一筆，而由其分得附圖乙案編號10
    4 之土地，面積可增為110.84平方公尺，而被告Ｂ○○部分
    ，雖將附圖甲案分得編號45之一筆土地改分成附圖乙案編號
    105 及86號二筆土地，但其中編號105 之土地面積仍有167.
    61平方公尺，兩相比較，因被告寅○○可分得之面積本即較
    小，若採附圖甲案，將被告寅○○分得之土地再分為二筆，
    並由其取得附圖甲案編號25之土地，則其不但該編號25之土
    地無法有效利用，連另取得編號44之土地亦因面積較小而造
    成利用上及效益上之不利益；反之，附圖乙案使被告寅○○
    合併取得編號104 一筆土地，面積增加約10平方公尺，可增
    加土地使用之便利及效用，而被告江聰敏取得附圖乙案編號
    105 土地之面積雖然減少為167.61平方公尺，但因面積仍大
    ，對其就分得土地之利用及土地效用均不至於產生太大之不
    利益。從而可知，附圖甲案對被告寅○○產生之不利益，顯
    然大於附圖乙案對被告江聰敏產生之不利益，而附圖乙案對
    被告寅○○所生之利益，則大於附圖甲案對被告江聰敏所生
    之利益。是就被告寅○○及江聰敏部分相較，亦可認附圖乙
    案優於附圖甲案。
  (4)末查，附圖乙案將系爭土地內規劃為寬4 公尺與3.5 公尺之
    私設道路交叉口轉角處作斜邊規劃，使車輛轉彎及進出均較
    為方便，亦屬較有利之方案。
  (5)從而，附圖乙案顯較附圖甲案為妥適。
  3.至被告地○○雖辯稱其所分得土地為老塌祖厝、祖厝公廳前
    廣場（公共道路），對其有失公平，故希望將其分在附圖乙
    所示編號75位置，及附圖乙所示編號100 位置的廚房是被告
    地○○所有，不是被告Ｉ○○所有，故希望附圖乙案所示編
    號100 位置劃在編號102 南邊等語。惟被告地○○所分得土
    地雖價值較低，但本件已由華聲企業發展鑑定顧問有限公司
    為鑑定，其分得土地價值有差別者，將以鑑價找補方式補償
    ；另被告地○○主張附圖乙案所示編號100 位置的廚房是被
    告地○○所有，不是被告Ｉ○○所有，業為被告Ｉ○○所否
    認，並陳稱該廚房是以前祖先所建，則被告地○○此部分之
    主張是否有據，已非無疑，況該廚房究為何人所有，並非分
    割方案必應審酌之要件，蓋分割時固以儘量保存現有建物為
    原則，然部分房屋有時仍不可避免將受拆除，若建物年代久
    遠，保存價值不高，更非有加以維持之必要，是該廚房年代
    既已久遠，保存價值不高，縱非被告Ｉ○○所有，然由其依
    附圖乙案取得此部分之土地，亦僅生是否拆除其上建物之問
    題，而被告地○○既已依持份分予土地，對被告地○○應無
    重大之不利益。
  4.又被告Ｈ○○雖辯稱不同意附圖甲、乙案所示之分割方案，
    因此二方案都是將被告Ｈ○○現在分開使用的狀況合併成一
    塊土地，如此勢必須拆除其中一棟建物云云。然系爭土地共
    有人眾多，使用現況上亦未經規劃，為利分割後之土地利用
    ，須規劃整齊，部分房屋不可避免將受拆除。另被告卯○○
    雖辯稱被告卯○○、午○○都希望分在B 方案所示編號2 位
    置云云，惟B 方案已經原告放棄而未做成最終之分割方案，
    自無從採用，另被告卯○○、午○○並未均表示願意維持共
    有，自無法使其二人維持共有；則因B 方案所示編號2 位置
    ，大致上即為附圖乙案所示編號83之位置，而此位置又已分
    配予被告午○○，故採附圖乙案應不至於產生重大不利益。
  5.末查，上開反對附圖乙案所示分割方案之被告地○○、卯○○均經本院諭知限期另提新分割方案，惟迄至本件言詞辯論
    終結時，仍未見其等提出方案供本院斟酌，僅空言反對附圖
    乙所示分割方案，則本院對其等前開辯解，自無從採用。而
    被告Ｈ○○經本院歷次言詞辯論期日合法通知其到庭表示意
    見，均未到庭，亦未提出書狀作何聲明或陳述，殆至本院最
    後言詞辯論期日方到庭表示不同意附圖甲、乙案，顯逾提出
    攻擊防禦方法之適當時期，且未提出方案供本院斟酌，其前
    開辯解，本院亦無從採用。
  6.綜上，本院審酌系爭土地使用現狀、共有人之意願、全體共
    有人之利益及土地利用便利性及經濟效用等一切情狀，認系
    爭土地以附圖乙案所示方案分割，應屬適當，堪值採用，爰
    諭知系爭土地之分割方法如主文第1 項所示。
  (三)再按分割共有物之訴，以原物為分配時，如共有人中，有不
    能按其應有部分受分配者，得以金錢補償之，民法第824 條
    第3 項定有明文。又共有物之原物分割，依民法第825 條規
    定觀之，係各共有人就存在於共有物全部之應有部分互相移
    轉，使各共有人取得各自分得部分之單獨所有權，故原物分
    割而應以金錢為補償者，倘分得價值較高及分得價值較低之
    共有人均為多數時，該每一分得價值較高之共有人即應就其
    補償金額對於分得價值較低之共有人全體為補償，並依各該
    短少部分之比例，定其給付金額，方符共有物原物分割為共
    有物應有部分互相移轉之本旨（最高法院85年台上字第2676
    號判例意旨參照）。查：依附圖乙所示方案分割結果，因兩
    造未完全依其應有部分比例分得土地，且各自分得土地因其
    位置臨路深淺及寬窄不一，其價值顯有差別，故各共有人分
    得之土地實際價值，與其按應有部分就系爭土地之總價值所
    應分配之價值，尚有差距，依上揭說明，自應依民法第824
    條第3 項之規定，互為補償，始符公允。本件依聲請由華聲
    企業發展鑑定顧問有限公司審酌當地里鄰環境、交通情況、
    公共設施、使用現狀、經濟發展程度及房地產交易現況等因
    素，鑑定結果認兩造依附圖乙所示方案為分割，其分割後實
    際分得之土地價值，相較於分割前應有部分價值，確有增減
    之情形，應以金錢互為補償如附表二所示，有該事務所不動
    產鑑定報告書可憑，且為兩造所不爭，自屬適當可採。爰判
    命兩造間應相互補償之金額如附表二所示。
四、訴訟費用負擔之依據：民事訴訟法第78條、第80條之1。
中    華    民    國    97    年     7    月    9     日
                  民事第二庭  法  官  吳永梁
附表一：
┌──┬─────┬───────┬─────────┐
│編號│共有人姓名│原應有部分比例│訴訟費用負擔比例  │
├──┼─────┼───────┼─────────┤
│ 1  │Ｏ○○    │60分之4       │72000分之4800     │
├──┼─────┼───────┼─────────┤
│ 2  │己○○    │60分之6       │72000分之7200     │
├──┼─────┼───────┼─────────┤
│ 3  │Ｂ○○    │120分之3      │72000分之1800     │
├──┼─────┼───────┼─────────┤
│ 4  │Ｆ○○    │120分之3      │72000分之1800     │
├──┼─────┼───────┼─────────┤
│ 5  │亥○○    │40分之1       │72000分之1800     │
├──┼─────┼───────┼─────────┤
│ 6  │天○○    │40分之1       │72000分之1800     │
├──┼─────┼───────┼─────────┤
│ 7  │巳○○    │320分之3      │72000分之675      │
├──┼─────┼───────┼─────────┤
│ 8  │午○○    │80分之1       │72000分之900      │
├──┼─────┼───────┼─────────┤
│ 9  │卯○○    │80分之1       │72000分之900      │
├──┼─────┼───────┼─────────┤
│ 10 │Ｍ○○    │30分之2       │72000分之4800     │
├──┼─────┼───────┼─────────┤
│ 11 │Ｓ○○    │500分之5      │72000分之720      │
├──┼─────┼───────┼─────────┤
│ 12 │Ｒ○○○  │500分之5      │72000分之720      │
├──┼─────┼───────┼─────────┤
│ 13 │曾瑞雪    │25分之1       │72000分之2880     │
├──┼─────┼───────┼─────────┤
│ 14 │地○○    │25分之1       │72000分之2880     │
├──┼─────┼───────┼─────────┤
│ 15 │寅○○    │320分之5      │72000分之1125     │
├──┼─────┼───────┼─────────┤
│ 16 │戌○○    │120分之3      │72000分之1800     │
├──┼─────┼───────┼─────────┤
│ 17 │酉○○    │120分之3      │72000分之1800     │
├──┼─────┼───────┼─────────┤
│ 18 │宇○○    │360分之4      │72000分之800      │
├──┼─────┼───────┼─────────┤
│ 19 │乙○○    │360分之4      │72000分之800      │
├──┼─────┼───────┼─────────┤
│ 20 │庚○○    │360分之4      │72000分之800      │
├──┼─────┼───────┼─────────┤
│ 21 │丙○○    │360分之4      │72000分之800      │
├──┼─────┼───────┼─────────┤
│ 22 │Ａ○○    │60分之1       │72000分之1200     │
├──┼─────┼───────┼─────────┤
│ 23 │Ｈ○○    │240分之6      │72000分之1800     │
├──┼─────┼───────┼─────────┤
│ 24 │Ｖ○○    │1000分之5     │72000分之360      │
├──┼─────┼───────┼─────────┤
│ 25 │Ｕ○○    │1000分之5     │72000分之360      │
├──┼─────┼───────┼─────────┤
│ 26 │申○○    │125分之1      │72000分之576      │
├──┼─────┼───────┼─────────┤
│ 27 │Ｅ○○    │125分之1      │72000分之576      │
├──┼─────┼───────┼─────────┤
│ 28 │甲○○○  │125分之1      │72000分之576      │
├──┼─────┼───────┼─────────┤
│ 29 │Ｘ○○○  │125分之1      │72000分之576      │
├──┼─────┼───────┼─────────┤
│ 30 │黃○○    │125分之1      │72000分之576      │
├──┼─────┼───────┼─────────┤
│ 31 │丑○○    │360分之4      │72000分之800      │
├──┼─────┼───────┼─────────┤
│ 32 │Ｎ○○    │30分之2       │72000分之4800     │
├──┼─────┼───────┼─────────┤
│ 33 │Ｃ○○    │240分之3      │72000分之900      │
├──┼─────┼───────┼─────────┤
│ 34 │Ｄ○○    │240分之3      │72000分之900      │
├──┼─────┼───────┼─────────┤
│ 35 │癸○○    │25分之1       │72000分之2880     │
├──┼─────┼───────┼─────────┤
│ 36 │Ｋ○○    │60分之1       │72000分之1200     │
├──┼─────┼───────┼─────────┤
│ 37 │Ｉ○○    │60分之1       │72000分之1200     │
├──┼─────┼───────┼─────────┤
│ 38 │Ｊ○○    │60分之1       │72000分之1200     │
├──┼─────┼───────┼─────────┤
│ 39 │Ｌ○○    │30分之2       │72000分之4800     │
├──┼─────┼───────┼─────────┤
│ 40 │Ｔ○○    │500分之5      │72000分之720      │
├──┼─────┼───────┼─────────┤
│ 41 │子○○    │360分之2      │72000分之400      │
├──┼─────┼───────┼─────────┤
│ 42 │辛○○    │360分之2      │72000分之400      │
├──┼─────┼───────┼─────────┤
│ 43 │戊○○    │360分之15     │72000分之3000     │
├──┼─────┼───────┼─────────┤
│ 44 │Ｐ○○    │360分之1      │72000分之200      │
├──┼─────┼───────┼─────────┤
│ 45 │未○○    │360分之1      │72000分之200      │
├──┼─────┼───────┼─────────┤
│ 46 │辰○○    │360分之1      │72000分之200      │
└──┴─────┴───────┴─────────┘
以上正本係照原本作成。
如對判決上訴，應於判決送達後20日內向本院提出上訴狀。
中    華    民    國    97    年    7    月    11     日
                              書記官  陳美敏


司法院資訊處製作；財團法人民間司法改革基金會備份。
